【裁判字號】    98,交聲,2371
【裁判日期】    980722
【裁判案由】    聲明異議
【裁判全文】
臺灣臺中地方法院交通事件裁定        98年度交聲字第2371號
原處分機關  交通部公路總局臺中區監理所
異  議  人
即受處分人  甲○○
上列受處分人因違反道路交通管理處罰條例案件，對於交通部公
路總局臺中區監理所於民國95年9 月19日所為之處分（中監違字
第裁60－Z00000000號），聲明異議，本院裁定如下：
    主  文
異議駁回。
    理  由
一、按受處分人，不服道路交通管理處罰條例第8 條所定主管機
    關所為之處罰，得於接到裁決書之翌日起20日內，向管轄地
    方法院聲明異議；又交通法庭認聲明異議不合法律上之程式
    或其異議權已經喪失者者，應以裁定駁回之，道路交通管理
    處罰條例第87條第1 項、道路交通案件處理辦法第18條前段
    分別定有明文。又依道路交通管理處罰條例第87規定，向管
    轄法院聲明異議之期間，自裁決送達之翌日起算，並得依法
    扣除在途期間及聲請回復原狀；另道路交通案件處理辦法第
    12條規定交通案件聲明異議之在途期間，如當事人非居住於
    處罰機關所在地之鄉、鎮、市，但居住於受理聲明異議案件
    之法院之管轄區域者，依本標準第2 條第1 款中之「地方法
    院在途期間」欄所載日數，扣除在途期間，道路交通案件處
    理辦法第12條、及法院訴訟當事人在途期間標準第4 條第1
    項第2 款，亦有明定。
二、次按處理違反道路交通管理事件，有關文書送達之程序，依
    行政程序法之規定，違反道路交通管理事件統一裁罰基準及
    處理細則第5 條定有明文。而依行政程序法第72條第1 項前
    段、第73條第1 項之規定：送達，於應受送達人之住居所、
    事務所或營業所為之；於應送達處所不獲會晤應受送達人時
    ，得將文書付與有辨別事理能力之同居人、受僱人或應送達
    處所之接收郵件人員。又行政程序法第72條第1 項前段規定
    「送達，於應受送達人之住居所、事務所或營業所為之」，
    所稱「住居所」，係指當事人依一定事實，足認以久住之意
    思，住於一定之地域者，即為設定其住所於該地（民法第20
    條至第24條參照）；另所謂「一定事實」，包括戶籍登記、
    居住情形等，尤以戶籍登記資料為主要依據，但不以登記為
    要件。復按戶籍法所為之戶籍住址之登記（戶籍法第1 條參
    照），採形式主義，未登記不發生戶籍法上效力。戶籍登記
    之住址（即戶籍所地址），則為戶籍管轄區內之處所，主要
    發生選舉、兵役、教育等公法上效力，與住居所為民法上法
    律行為的準據，發生各種民事上的效力，二者規範意旨不同
    。實務上戶籍法上的住址與民法上的住居所，絕大多數情形
    雖為同一處所，但並非當然同一。然現行戶籍法第20條課當
    事人遷出登記義務：遷出戶籍管轄區域3 個月以上，應為遷
    出之登記。戶籍法所謂之遷出及遷入登記，並非僅指戶籍上
    之異動而已，實應包括居住處所遷移之事實行為在內（最高
    法院92年度台上字第1130號參照）。則依上開戶籍法規範意
    旨觀之，戶籍法上之住址與民法上之住居所同一乃法規範之
    期待，是以不論法院或行政機關在調查「住所」時，除非利
    害關係人另有陳報或舉證，否則通常均以向戶政機關調查之
    戶籍登記之住址為認定標準。
三、經查：
  (一)本件受處分人甲○○於民國79年3 月14日即將戶籍遷入「臺
    中市○區○○街116 巷20號」，迄今均未有戶籍之變動乙節
    ，有個人基本資料查詢結果附卷可參，是依前開法律規定，
    此後受處分人之應受送達處所，即係上開戶籍地址即「臺中
    市○區○○街116 巷20號」無訛。而原處分機關於95年9 月
    19日以中監違字第裁60－Z00000000 號裁決後，依受處分人
    之前開戶籍地址，以郵寄方式為之，由同居人何岱高於95年
    9 月20日簽收（並註記為「父代收」），此有交通部公路總
    局臺中區監理所送達證書1 紙附卷足憑，堪認已生合法送達
    之效力。至受處分人於本件聲明異議狀當事人之住所欄係載
    「臺中縣大里郵政517 號信箱」，然類此之郵政信箱尚難認
    屬前揭行政程序法所指之住居處所，自非本件原處分裁決書
    之法定應送達處所，要無疑義。
  (二)又受處分人住所係在「臺中市○區○○街116 巷20號」，該
    址與原處分機關即交通部公路總局臺中區監理所之所在地臺
    中縣大肚鄉，並非同一鄉、鎮、市，且受處分人居住地在本
    院轄區，依規定自應扣除在途期間3 日。茲原處分機關係於
    95年9 月19日開立裁決書，並於95年9 月20日送達裁決書於
    受處分人上開住所地，由同居人何岱高簽收乙節，有送達證
    書1 紙在卷足憑。是依前開規定，自其收到裁決書之翌日起
    算20日，經扣除在途期間3 日，至遲應於95年10月13日前聲
    明異議。詎受處分人遲至98年6 月2 日始具狀聲明異議（亦
    有卷附交通部公路總局臺中區監理所總收文章在可按），顯
    已逾法定聲明異議期間，揆諸上開說明，本件受處分人聲明
    異議已逾期，其聲明異議於法不合，且無從補正，應予駁回
    。
四、據上論斷，應依道路交通管理處罰條例第87條第2 項，道路
    交通案件處理辦法第18條前段，裁定如主文。
中    華    民    國    98    年     7    月    22    日
                  交通法庭   法  官  劉敏芳
以上正本證明與原本無異。
如不服本裁定應於送達後五日內向本院提出抗告狀 (應附繕本)
並敘述抗告之理由。
                                書記官  陳錫威
中    華    民    國    98    年     7    月    22    日


司法院資訊處製作；財團法人民間司法改革基金會備份。
